【裁判字號】    98,上更(一),24
【裁判日期】    980326
【裁判案由】    違反毒品危害防制條例
【裁判全文】
臺灣高等法院高雄分院刑事判決      98年度上更(一)字第24號
上  訴  人
即  被  告  乙○○
                    現於臺灣屏東監獄執行中
選任辯護人  李偉如律師
上  訴  人
即  被  告  甲○○
                    現於臺灣高雄女子監獄執行中
指定辯護人  本院公設辯護人   孫妙岑
輔  佐  人  丁○○
上列上訴人因被告違反毒品危害防制條例案件，不服臺灣高雄地
方法院95年度訴字第4231號中華民國97年5 月14日第一審判決（
起訴案號：臺灣高雄地方法院檢察署95年度偵字第13301 號、第
20625 號），提起上訴，判決後，經最高法院發回更審，本院判
決如下：
    主  文
原判決關於販賣第一級毒品暨定執行部分均撤銷。
乙○○、甲○○共同連續販賣第一級毒品，乙○○處有期徒刑拾
伍年、甲○○處有期徒刑拾年；扣案如附表二編號1 所示之海洛
因沒收銷燬之，附表一編號2 、附表三編號1 、2 所示之物均沒
收，未扣案如附表三編號3 所示之物連帶沒收，如全部或一部不
能沒收時，連帶追徵其價額或以乙○○與甲○○之財產抵償之。
販賣毒品所得之財物新臺幣拾萬陸仟元連帶沒收之，如全部或
一部不能沒收時，以乙○○與甲○○之財產連帶抵償之。
    事  實
一、乙○○、甲○○均明知海洛因為第一級毒品，不得非法持有
    及販賣，竟共同意圖營利，基於販賣第一級毒品海洛因之概
    括犯意聯絡，自民國95年1 月間起至同年4 月間止，以乙○○所有之行動電話（搭配他人所申請之門號：0000000000、
    0000000000、0000000000號使用）作為販賣毒品之聯絡工具
    ，並於附表一所示之張建勝等人撥打上開行動電話欲購買毒
    品，即由乙○○或甲○○接聽，聯絡交易數量、交易地點後
    ，連續於附表一所示之時、地，販賣第一級毒品海洛因予張
    建勝等人（其販賣之次數、時間、地點、數量、價格及交易
    情形詳如附表一所示），乙○○、甲○○二人販賣第一級毒
    品所得共新台幣（下同）306,000 元。嗣乙○○、甲○○於
    96年5 月8 日17時許，在高雄市鼓山區○○○○ 街216 號1
    樓之乙○○住處之電梯前，因另案為警緝獲，並在其等之隨
    身背包及上開住處，分別扣得附表二、及附表三編號1 、2
    所示等物。
二、案經內政部警政署高雄港務警察局移送臺灣高雄地方法院檢
    察署檢察官偵查起訴。
    理  由
壹、證據能力部分：
一、證人張建勝、蔡一賢、謝本華、丙○○及匡春蘭等人於警詢
    中陳述，共同被告甲○○於警詢中所為關於被告乙○○之陳
    述，業經檢察官、被告乙○○、甲○○及其辯護人同意作為
    證據，本院審酌其等在警詢中陳述均係出於自由意思，且當
    時距案發時間較近，外力干涉較少而為適當，均得為證據。
二、證人張建勝、蔡一賢、謝本華、丙○○、匡春蘭及共同被告
    甲○○於於檢察官偵查中所為關於被告乙○○之證述，均經
    檢察官依法告以具結之意義及偽證之處罰後，使其等具結作
    證，筆錄內容亦經其核閱無訛簽名，且其等陳述並無顯不可
    信之特別情況，而上開證人或於審理中到庭經被告二人行使
    對質詰問權，或捨棄對質詰問權，則其等於偵查中所為陳述
    ，亦得證據。又監聽譯文乃依法監聽所得，且被告二人對於
    譯文之內容亦不爭執，自亦得為證據。
貳、實體部分：
一、訊之上訴人即被告乙○○、甲○○對於共同連續販賣第一級
    毒品海洛因予張建勝等人行為坦承不諱，核其二人所述大致
    相符，並有下列證據可資佐證：
  (一)證人張建勝、謝本華、丙○○、匡春蘭及蔡一賢於偵查時之
    證述（偵查卷第57、58、73、74、75、84、85、147 、148
    、194 、195 頁），及證人謝本華、丙○○、匡春蘭及蔡一
    賢於原審審理時之陳述（見原審卷第188 至209 頁、第264
    至273 頁），並有通訊監察書及監聽譯文附卷可稽（警(一)卷
    第133 頁以下、偵查卷第102 至109 頁），及如附表二所示
    之海洛因及預備分裝毒品之用之夾鏈袋1 包、附表三編號1
    、2 所示之行動電話可資佐證。
  (二)被告乙○○等雖稱其出售予丙○○之海洛因金額係28,000元
    ，並非28萬元；而證人丙○○於本院審理中固亦供稱：我向
    被告乙○○購買的海洛因金額大約是3 萬元，因我們是第一
    次交易，不可能買28萬元等語（本院更(一)卷第87頁以下）；
    惟證人丙○○於原審審理中係證稱：我曾向被告買過一次海
    洛因，時間是95年2 月25日至3 月1 日間，重量是一兩，金
    額是28萬元，我有把28萬元交給乙○○，交易地點在楠梓北
    上交流道；我們通話譯文中的「領」是指「兩」，「28」、
    「30」是指「28萬元」或「30萬元」；因為當時市面上海洛
    因的數量很少，所以一兩要28萬元；當時海洛因很難買，所
    以，可以買就一次多買一點等語（原審卷第197 至201 頁）
    ；而被告乙○○與證人丙○○間之監聽譯文（警(一)卷第73頁
    ），亦明確提及「丙○○：他是在問那個28萬還是... 」、
    「我給你28你跟他開30」、「是28萬起還你」等語，足認其
    於原審所述係以28萬元向被告乙○○購買海洛因一兩之陳述
    ，應係真正而可採信。其於本院審理中所述，應係迴護被告
    二人之詞，不足採信。又證人張建勝、謝本華及匡春蘭等人
    所述向被告二人購買海洛因之金額，與被告二人承認之販賣
    金額並非一致（證人所述金額較多，被告二人承認之金額較
    少），本院審酌證人張建勝、謝本華及匡春蘭等人均多次向
    被告二人購買海洛因，對於各次之購買價格，是否均能明確
    記憶，並非無疑，且卷內並無其他積極證據（如監聽資料）
    足以證明其等所述之購買金額無訛，故從被告二人有利之認
    定，認其販賣金額如附表一所示。
  (三)被告乙○○等販賣洛因給匡春蘭之次數雖有11次，但被告乙○○等僅收到12,000元，其餘款項匡春蘭並未給付，業經證
    人匡春蘭及被告乙○○陳明在卷（本院上更(一)卷第96頁反面
    ），故認此部分所得為12,000元，附此敘明。
  (四)依被告乙○○、甲○○及證人張建勝等所述買賣海洛因經過
    ，或由被告乙○○接聽電話，或由被告甲○○接聽電話，並
    決定交易毒品時間及地點，於交易時則由被告乙○○一人，
    或由被告二人同來交付毒品，足見被告等二人就附表一所示
    之販賣海洛因行為，有犯意之聯絡與行為之分擔。
  (五)按海洛因係法定之第一級毒品，物稀價昂，政府一向查禁森
    嚴，被告二人與證人張建勝並非血緣至親，依常理，當無甘
    冒重典而平白提供海洛因施用之理。再參以，邇來政府為杜
    絕毒品氾濫，毒害人民甚深，再三宣導教民眾遠離毒品、媒
    體之報導既深且廣，對於毒品之禁絕，應為民眾所熟悉。又
    政府對於查緝施用、轉讓及販賣毒品無不嚴格執行，且販賣
    毒品罪更係重罪，設若無利可圖，衡情一般持有毒品者，當
    不致輕易將持有毒品交付他人。況且，海洛因價格不貲，且
    販賣毒品係違法行為，非可公然為之，亦無公定之價格，不
    論任何包裝，均可任意分裝增減分量，每次買賣價量，亦可
    能隨時依雙方間之關係深淺、資力、需求量及對行情之認知
    、來源是否充裕、查緝是否嚴緊，購買者被查獲時供述購買
    對象之可能性風險之評估等，因而異其標準，並機動調整，
    非可一概而論，是販賣利得除經坦承犯行或價量俱臻明確外
    ，委難查得實情，販賣之人從價差或量差中牟利方式雖異，
    其意圖營利之非法販賣行為則屬同一。是以被告等二人前揭
    所為海洛因之有償交易行為，除有反證可資認定係基於其他
    非關圖利之本意外，尚難徒因無法查悉其販入之價格，即得
    逕謂被告等二人主觀上諉無營利意圖，而阻卻販賣毒品犯行
    之追訴。
  (六)綜上所述，被告乙○○及甲○○就如附表一所示之連續販賣
    第一級毒品犯行，確有犯意聯絡與行為分擔，應堪認定。
二、新舊法比較：查被告乙○○、甲○○行為後，刑法於94年2
    月2 日經總統令修正公佈，於95年7 月1 日施行，而比較新
    舊法時應就罪刑有關之共犯、未遂犯、想像競合犯、牽連犯
    、連續犯、結合犯，以及累犯加重、自首減輕暨其他法定加
    減原因與加減例等一切情形，應綜合其全部罪刑之結果而為
    比較如下（最高法院95年5 月23日刑事庭第8 次會議決議參
    照）。：
  (一)刑法第33條第5 款有關罰金刑部分已有修正，修正後刑法第
    33條第5 款規定「罰金：新臺幣1 千元以上，以百元計算之
    。」，與修正前刑法第33條第5 款規定「罰金：1 元（銀元
    ）以上。」不同，比較新舊法結果，應以行為時之規定有利
    於被告乙○○、甲○○。
  (二)刑法第56條連續犯之規定業經刪除，是被告等所為本得依修
    正前刑法第56條之規定，適用連續犯規定而論以一罪，並得
    加重其刑至二分之一，惟刑法刪除前開連續犯規定，以致被
    告前揭數次構成要件行為，一行為一罪一罰，而須依法分別
    論以數罪而併罰之，比較新舊法之結果，此部分應以行為時
    之規定有利於被告乙○○、甲○○。
  (三)被告二人行為時之刑法第64條第2項 、第65條第2 項分別規
    定「死刑減輕者，為無期徒刑，或為15年以下12年以上有期
    徒刑。」「無期徒刑減輕者，為7 年以上有期徒刑。」。修
    正後之刑法第64條第2 項、第65條第2 項則為「死刑減輕者
    ，為無期徒刑。」「無期徒刑減輕者，為20年以下15年以上
    有期徒刑。」，經比較新舊法結果，顯見修正前規定有利於
    被告二人，是此部分亦應適用修正前規定。
  (四)綜上所述，前開法律有修正部分，均應適用修正前規定。至
    刑法第28條之文字雖亦有修正，但對於被告二人應適用該條
    規定，並無影響，應逕行適用新法。
三、查海洛因係毒品危害防制條例第2 條第2 項第1 款所定之第
    一級毒品，依法不得持有及販賣。核被告乙○○及甲○○所
    為，均係犯毒品危害防制條例第4 條第1 項之販賣第一級毒
    品罪、被告乙○○、甲○○間就上開販賣第一級毒品犯行，
    有犯意聯絡及行為分擔，皆為共同正犯。被告乙○○、甲○○持有第一級毒品海洛因之低度行為，均為販賣第一級毒品
    海洛因之高度行為所吸收，均不另論其持有毒品罪。被告乙○○、甲○○所犯附表一所示之販賣第一級毒品犯行，時間
    均緊接，方法均相同，所犯又屬犯罪構成要件相同之罪名，
    顯係基於概括之犯意反覆為之，應依修正前刑法第56條規定
    論以販賣第一級罪，並均依法加重其法定刑之罰金刑部分，
    至於法定本刑為死刑、無期徒刑部分，依法不得加重。又被
    告二人販賣第一級毒品行為，固危害社會，惟審酌其等二人
    販賣之海洛因數量尚非鉅大，與中盤或大盤毒品之販賣數量
    相較，尚有明顯差距，販賣所得亦非鉅大；且被告甲○○因
    染有毒品惡習而結識被告乙○○進而同居，以獲取毒品施用
    因而參與販毒犯行，本院認如宣告最輕本刑為無期徒刑，客
    觀上足以引起一般人之同情，爰依刑法第59條規定減輕其法
    定刑。
四、原審以被告二人罪證明確而予論罪科刑，固非無見，惟就被
    告二人販賣予匡春蘭部分，其犯罪所得為12,000元，原判決
    認其所得為22,000元；另就附表三所示之行動電話，未依毒
    品危害防制條例第19條第1 項規定宣告沒收，而依刑法第38
    條第1 項第2 款規定宣告沒收，均有不當。被告二人上訴意
    旨指摘販賣予匡春蘭海洛因並非22,000元部分不當為有理由
    ，且原判決另有不當之處，應由本院將原判決關於販賣第一
    級毒品及暨定執行刑部分撤銷。爰審酌被告乙○○、甲○○
    明知毒品戕害身心，為政府嚴令禁止流通之違禁物，竟貪圖
    利益，任意販賣，戕害國人身心健康，犯罪所得及大致坦承
    販賣第一級毒品犯行（僅爭執其金額），及被告乙○○係居
    於主要地位，被告甲○○因係與被告乙○○同居，致參與販
    賣海洛因犯行等一切情狀，分別量處如主文第2 項所示之刑
    ，以資警惕。
五、扣案如附表二編號1 之第一級毒品海洛因、均屬毒品，有附
    表二編號1 所示鑑定書在卷可稽（偵查卷第143 頁），而包
    裝袋與其上殘留之毒品已無法析離，皆應依毒品危害防制條
    例第18條第1 項前段規定沒收銷燬之，另送驗耗費之海洛因
    既已滅失而不存在，無庸宣告沒收銷燬。另扣案如附表二編
    號2 所示之夾鏈袋1 包，係被告乙○○所有，預備用以分裝
    毒品之物，業據其陳稱在卷，應依刑法第38條第1 項第2 款
    規定宣告沒收；另附表三所示行動電話（不含SIM 卡），均
    為被告乙○○所有，業據其陳稱在卷，且用以聯絡販賣第一
    級毒品之用，應依毒品危害防制條例第19條第1 項規定宣告
    沒收，其中附表三編號3 所示之行動電話，雖未扣案，惟未
    能證明其已經滅失，仍應宣告沒收，如一部或全部不能沒收
    時，應連帶追徵其價額或以被告乙○○、甲○○財產抵償之
    。至上開行動電話之SIM 卡，並非被告乙○○、甲○○所申
    請，有通聯調閱查詢單3 紙在卷可參（警卷(一)第141 至143
    頁），顯非被告乙○○、甲○○2 人所有之物，爰不為沒收
    之宣告。又被告乙○○、甲○○共同販賣第一級毒品海洛因
    ，總計得款306,000 元（詳如附表一所示），雖未扣案，係
    被告乙○○、甲○○二人共同犯販賣第一級毒品罪所得之財
    物，均應依同條例第19條第1 項規定宣告連帶沒收之，如全
    部或一部不能沒收時，以被告乙○○、甲○○之財產連帶抵
    償之
六、被告二人販賣第二級毒品，及被告乙○○持有手槍、脫逃部
    分，分經原審及本院上訴審判決確定，爰不論列。
據上論斷，應依刑事訴訟法第369 條第1 項前段、第364 條，第
299 條第1 項前段、毒品危害防制條例第4 條第1 項、第18條第
1 項、第19條第1 項，刑法第11條、第2 條第1 項，第28條、第
56條（修正前）、第59條、第64條第2 項（修正前）、第65條第
2 項（修正前）、第37條第2 項，判決如主文。
本案經檢察官許月雲到庭執行職務。
中    華    民    國    98    年    3     月    26    日
                  刑事第三庭    審判長法  官   周賢銳
                                      法  官   黃憲文
                                      法  官   黃仁松
以上正本證明與原本無異。
如不服本判決應於收受本判決後10日內向本院提出上訴書狀，其
未敘述上訴理由者，並得於提起上訴後10日內向本院補提理由書
狀（均須按他造當事人之人數附繕本）「切勿逕送上級法院」。
中    華    民    國    98    年    3     月    26    日
                                      書記官   林家煜
附錄本件判決論罪科刑法條：
毒品危害防制條例第4 條第1 項：
製造、運輸、販賣第一級毒品者，處死刑或無期徒刑；處無期徒
刑者，得併科新臺幣1 千萬元以下罰金。
附表一：被告乙○○、甲○○販賣海洛因部分
┌──┬───┬─────┬─────┬─────┬───────┬─────┬───────┐
│編號│購買人│ 購買時間 │ 購買地點 │數量、價格│   交易情形   │ 交易次數 │至少獲利（元）│
├──┼───┼─────┼─────┼─────┼───────┼─────┼───────┤
│1   │張建勝│95年1月至4│高雄縣岡山│3,000 （重│撥打0000000000│於95年1月 │1000×3 ＝3000│
│    │      │月間。    │交流道下。│量不詳）。│號行動電話購買│至4月間以 │。            │
│    │      │          │          │          │毒品。        │左列條件交│              │
│    │      │          │          │          │              │易3次。   │              │
├──┼───┼─────┼─────┼─────┼───────┼─────┼───────┤
│2   │蔡一賢│95年3、4月│高雄市中華│3000元（重│撥打0000000000│於95年3、4│3000×3 ＝9000│
│    │      │間。      │路美術館附│量不詳）。│號行動電話購買│月間以左列│。            │
│    │      │          │近。      │          │毒品。        │條件交易3 │              │
│    │      │          │          │          │              │次。      │              │
├──┼───┼─────┼─────┼─────┼───────┼─────┼───────┤
│3   │謝本華│95年3、4月│高雄市中華│500 元（重│撥打0000000000│於95年3、4│500×2＝1000。│
│    │      │間。      │路與明誠路│量不詳）。│、0000000000號│月間以左列│              │
│    │      │          │口附近。  │          │行動電話購買毒│條件交易2 │              │
│    │      │          │          │          │品。          │次。      │              │
├──┼───┼─────┼─────┼─────┼───────┼─────┼───────┤
│4   │謝本華│95年3、4月│高雄市中華│500 元（重│撥打0000000000│於95年3、4│500×2＝1000。│
│    │      │間。      │路與明誠路│量不詳    │、0000000000號│月間以左列│              │
│    │      │          │口附近。  │）。      │行動電話購買毒│條件交易2 │              │
│    │      │          │          │          │品。          │次。      │              │
├──┼───┼─────┼─────┼─────┼───────┼─────┼───────┤
│5   │丙○○│95年年初。│中山高速公│28萬元、  │撥打0000000000│於95年年初│28萬。        │
│    │      │          │路北上楠梓│重量一兩。│號行動電話購買│以左列條件│              │
│    │      │          │交流道。  │          │毒品。        │交易1次。 │              │
├──┼───┼─────┼─────┼─────┼───────┼─────┼───────┤
│6   │匡春蘭│95年1月至3│高雄縣岡山│2000元（重│撥打0000000000│於95年1月 │2000×10＝    │
│    │      │月底。    │交流道附近│量不詳）。│、0000000000號│至3月底間 │20000 。（此部│
│    │      │          │。        │          │行動電話購買毒│以左列條件│分匡春蘭僅給付│
│    │      │          │          │          │品。          │交易10次。│9,000 元價金，│
│    │      │          │          │          │              │          │其餘款項尚未給│
│    │      │          │          │          │              │          │付）          │
├──┼───┼─────┼─────┼─────┼───────┼─────┼───────┤
│7   │匡春蘭│95年4月1日│高雄縣岡山│3,000 元（│撥打0000000000│於95年4月1│3,000。       │
│    │      │23時許。  │交流道往岡│重量不詳）│、0000000000號│日23時許以│              │
│    │      │          │山鎮附近。│。        │行動電話購買毒│左列條件交│              │
│    │      │          │          │          │品。          │易1次。   │              │
├──┴───┴─────┴─────┴─────┴───────┴─────┴───────┤
│總計獲利至少306,000元。                                                                     │
└──────────────────────────────────────────────┘
附表二：
┌──┬───────┬─────┬────────┬────────┬─────┐
│編號│  名   稱     │ 重  量   │   鑑定書文號   │   檢驗結果     │ 查獲地點 │
├──┼───────┼─────┼────────┼────────┼─────┤
│1   │第一級毒品海洛│合計淨重  │法務部調查局95年│送驗白粉10包均含│高雄市鼓山│
│    │因10包        │30.09 公克│7月5日調科壹字第│第一級第6項毒品 │區美術東六│
│    │              │（空包裝總│000000000 號鑑定│海洛因成分，合計│街216號1樓│
│    │              │重3.88公克│通知書。        │淨重30.09 公克（│電梯前被告│
│    │              │），純度36│                │空包裝總重3.88公│甲○○之隨│
│    │              │.78%，純質│                │克），純度36.78%│身背包內。│
│    │              │淨重11.07 │                │，純質淨重11.07 │          │
│    │              │公克。    │                │公克。          │          │
├──┼───────┼─────┼────────┼────────┼─────┤
│2   │空夾鏈袋1包   │無。      │無。            │無。            │高雄市鼓山│
│    │              │          │                │                │區美術東六│
│    │              │          │                │                │街216號1樓│
│    │              │          │                │                │電梯前被告│
│    │              │          │                │                │甲○○之隨│
│    │              │          │                │                │身背包內。│
└──┴───────┴─────┴────────┴────────┴─────┘
附表三：
┌──┬───────┬─────┬────────┬─────┬──────┐
│編號│  名     稱   │ 門    號 │  序        號  │ 廠    牌 │  所 有 人  │
├──┼───────┼─────┼────────┼─────┼──────┤
│1   │行動電話一支  │0000000000│000000000000    │SAMSUNG   │  乙○○    │
│    │（不含SIM 卡1 │          │                │          │            │
│    │張）          │          │                │          │            │
├──┼───────┼─────┼────────┼─────┼──────┤
│2   │行動電話一支  │0000000000│000000000000000 │NOKIA     │  乙○○    │
│    │（不含SIM 卡1 │          │                │          │            │
│    │張）          │          │                │          │            │
├──┼───────┼─────┼────────┼─────┼──────┤
│3   │行動電話一支  │0000000000│不詳（未扣案）  │不詳（未扣│  乙○○    │
│    │（不含SIM 卡1 │          │                │案）      │            │
│    │張）          │          │                │          │            │
└──┴───────┴─────┴────────┴─────┴──────┘


司法院資訊處製作；財團法人民間司法改革基金會備份。
